【裁判字號】    98,訴,161
【裁判日期】    981124
【裁判案由】    偽造有價證券
【裁判全文】
臺灣臺東地方法院刑事判決               98年度訴字第161號
公  訴  人  臺灣臺東地方法院檢察署檢察官
被      告  丑○○
指定辯護人  本院公設辯護人  甲○○
上列被告因偽造有價證券案件，經檢察官提起公訴（97年度偵字
第1243號），本院判決如下：
    主    文
丑○○連續意圖供行使之用，而偽造有價證券，處有期徒刑壹年
捌月，未扣案如附表貳編號 1至5、7至11、13至17、19至24、26
至30、32至36、38至42、44至48所示偽造之本票共肆拾壹紙及未
扣案如附表編號1至4所示偽造之印章共肆枚均沒收之；又意圖
供行使之用，而偽造有價證券，處有期徒刑壹年陸月，減為有期
徒刑玖月，未扣案如附表編號 6、12、18、25、31、37、43、49
所示偽造之本票共捌紙及未扣案如附表編號 5所示偽造之印章
壹枚均沒收之。應執行有期徒刑貳年，緩刑伍年。未扣案如附表
貳各編號所示偽造之本票共肆拾玖紙及未扣案如附表各編號所
示偽造之印章共伍枚均沒收之。
    犯罪事實
一、丑○○因財務狀況困窘，為籌措財源，竟基於意圖為自己不
    法之所有及行使偽造準私文書之概括犯意，於民國95年 1月
    間，在臺東縣臺東市○○路 250號其所開設之賞味家早餐店
    自任會首召集合會，並於該會召集時，虛列庚○○、卯○○
    、申○○、丙○○○、未○○、午○○等人為會員，進而招
    攬辰○○、己○○、辛○○、乙○○、癸○○、寅○○、子
    ○○、巳○○、壬○○、癸○○、丁○○等會員，成立合會
    （俗稱互助會），約定合會期間自95年1月5日起至96年5月5
    日止，會員連同會首共計17人次（即17會，其中子○○有1.
    5會，即其中1會係與巳○○共同跟 1會），每會會款新臺幣
    （下同）1萬元，採內標制，底標1千元，投標地點在上址賞
    味家早餐店，開標時間為每月5日下午1時許由丑○○主持開
    標，得標會員須開立本票交由會首持向其他活會會員收取會
    款，並由丑○○保管彙整轉交予當次得標會員，致使辰○○
    、己○○、辛○○、乙○○、癸○○、寅○○、子○○、巳
    ○○、丁○○、壬○○、癸○○等人陷於錯誤，而參加該合
    會，丑○○即先於95年1月5日向會員辰○○等人詐取會頭金
    10,000元（扣除會首、虛列人頭 6人，共詐取活會10會，共
    計10,000元【10, 000×10＝100,000】），再於95年2月5日
    起至95年5月5日止開標日期之期間內，利用該合會各會員間
    未必彼此認識，及開標時各會員未必均到場參與投標之機會
    ，明知未得庚○○、卯○○、申○○及丙○○○之同意或授
    權，仍先後於如附表一編號1至4所示之日期，在上址開標場
    所，先於空白紙上，連續偽造該 4人之簽名，並填載如附表
    一編號1至4所示之投標金額之字樣，以此方式偽造該4人名
    義，依民間合會標會之習慣，足以表示渠等於各該次開標日
    期，分別欲以各該標金標取當期會金意旨之標單（即準私文
    書），丑○○並於偽造完成上開標單後，均持以於各該次開
    標時，向到場之會員出示該標單而行使之，以此方式連續行
    使上開偽造之標單，而據以標得各該4次之合會會金，足生
    損害於本人及各該次到場會員對於得標者身分審核之正確性
    （冒標時間、遭冒標會員姓名、投標金額，均詳如附表一所
    示）；丑○○於上開各次冒用等人之名義得標後，為掩飾其
    上開冒標之情，復承上開意圖為自己不法所有及基於偽造有
    價證券以供行使之概括犯意，未經庚○○、卯○○及申○○
    之同意，先後於如附表一各編號所示開標日期後3、4天內，
    在臺東縣臺東市某印刻店利用不知情之成年店員偽刻「申○○」、「庚○○」、「卯○○」等3人之印章共3枚後，先後
    冒用申○○、丙○○○、庚○○及卯○○之名義，連續偽造
    簽發如附表二編號 1至4、7至10、13至16、19至23、26至29
    、32至35、38至41、44至47所示之支票，再先後持以交付合
    會會員辰○○等人，作為支付其標得之會款使用，致使不知
    情之活會會員數人陷於錯誤，不知係冒標而誤認得標人將遵
    期繳交會款，其等亦可順利取得得標款項，而陸續如數繳交
    會款予丑○○，共計詐得金額為 271,000元，足生損害於辰
    ○○、辛○○、乙○○、癸○○、寅○○、子○○、巳○○
    、丁○○、壬○○、癸○○等人（丁○○僅繳納會款 2期）
    。另於95年6月5日，由己○○開標得標後，丑○○因地下錢
    莊人員索款孔急，竟承上開意圖為自己不法所有及基於偽造
    有價證券以供行使之概括犯意及意圖為自己不法所有之犯意
    ，先於95年6月5日開標日期後3、4天內，在臺東縣臺東市某
    印刻店利用不知情之成年店員偽刻「己○○」之印章 1枚後
    ，冒用己○○之名義，偽造簽發如附表二編號 5、11、17、
    24、30、36、42、48所示之本票，再先後持以交付合會會員
    辰○○等人，作為支付其標得之會款使用，致使不知情之活
    會會員數人陷於錯誤，不知係冒標而誤認得標人將遵期繳交
    會款，其等亦可順利取得得標款項，而陸續如數繳交會款予
    丑○○，致使不知情之活會會員數人陷於錯誤，不知係冒標
    而誤認得標人將遵期繳交會款，其等亦可順利取得得標款項
    ，而陸續如數繳交會款予丑○○，足生損害於辰○○、辛○○、乙○○、癸○○、寅○○、子○○、巳○○、壬○○、
    癸○○等人。辰○○等人均依約交付應繳納之會款共56,000
    元（標息 3,000元，扣除會首、會員己○○及丁○○、虛列
    人頭6人，共詐取活會 8會，共計56,000元【7,000×8＝56,
    000 】）予會首丑○○後，將上開其持有保管、本應交付予
    己○○之56,000元易持有為所有，將上開款項 1次侵占入己
    。再於95年7月5日，由丁○○開標得標後，丑○○竟另基於
    偽造有價證券以供行使及意圖為自己不法所有之犯意，先於
    開標日期後3、4天內，在臺東縣臺東市某印刻店利用不知情
    之成年店員偽刻「丁○○」之印章 1枚後，冒用丁○○之名
    義，偽造簽發如附表二編號 6、12、18、25、31、37、43、
    49所示之本票，再先後持以交付合會會員辰○○等人，作為
    支付其標得之會款使用，致使不知情之活會會員數人陷於錯
    誤，不知係冒標而誤認得標人將遵期繳交會款，其等亦可順
    利取得得標款項，而依約交付應繳納之會款共67,500元（標
    息2,500元，扣除會首、會員己○○及虛列人頭6人，共詐取
    活會 9會，共計67,500元【7,500×9＝67,500】）予會首丑
    ○○，足生損害於己○○、辰○○、辛○○、乙○○、癸○○、寅○○、子○○、巳○○、壬○○、癸○○等人。迨至
    95年8月5日開標後，丑○○向辰○○收取當期合會金時，經
    辰○○向丑○○質疑得標金額，丑○○語塞不答而察覺有異
    ，始悉上情。
二、案經辰○○訴由臺灣臺東地方法院檢察署檢察官偵查起訴。
    理    由
壹、證據能力部分：
一、查被告吳麗雲所為不利於己之陳述，並無出於強暴、脅迫、
    利誘、詐欺、疲勞訊問、違法羈押或其他不正之方法，亦非
    違反法定障礙事由經過期間不得訊問或告知義務之規定而為
    ，依刑事訴訟法第156條第1項、第158條之2規定，應認其有
    證據能力。
二、按被告以外之人於審判外之陳述，雖不符刑事訴訟法第 159
    條之1至第159條之 4之規定，而經當事人於審判程序同意作
    為證據，法院審酌該言詞陳述或書面陳述作成時之情況，認
    為適當者，亦得為證據。當事人、代理人或辯護人於法院調
    查證據時，知有第159條第1項不得為證據之情形，而未於言
    詞辯論終結前聲明異議者，視為有前項之同意，此觀刑事訴
    訟法第159條之5規定甚明。本件被告丑○○及其辯護人於言
    詞辯論終結前，對於證人庚○○於檢察事務官詢問及偵訊時
    、證人辰○○、證人未○○、證人子○○、證人寅○○、證
    人巳○○、證人乙○○、證人己○○、證人李素勤於檢察事
    務官詢問時及證人丙○○○於警詢中之證詞、合會會單、本
    票影本等證據方法之證據能力，均未聲明異議。本院審酌上
    開言詞陳述及書面陳述作成時之情況，認無顯不適當之情形
    ，且於審判時逐一提示予被告表示意見，故採納上開證據方
    法，尚無礙於被告於程序上之彈劾詰問權利，而認上開證據
    資料合於刑事訴訟法第159條之 1第2項及同法第159條之4、
    之5等規定，因而均具證據能力，合先敘明。
貳、認定犯罪事實所憑證據及理由：
一、訊據被告丑○○對於上揭犯罪事實均坦承不諱（見本院卷第
    26頁、第45頁反面），核與告訴人辰○○於偵查中指訴、被
    害人庚○○於偵訊及檢察事務官詢問時、被害人未○○、子
    ○○、寅○○、巳○○、乙○○、己○○、李素勤於檢察事
    務官詢問時及被害人丙○○○於警詢時證述被害情節相符，
    並有偵查卷附之合會會單、偽造本票、退票理由單等影本可
    資佐證。又被告冒用上開各會員名義標會詐取活會會員會款
    及偽造申○○、李林鳳英、庚○○、卯○○、己○○、丁○○之本票，自足使被冒標之會員、冒標時之活會會員等人受
    有損害甚明。是本件事證明確，被告上揭犯行均堪認定，應
    予依法論科。
二、按行為後法律有變更者，適用行為時之法律。但行為後之法
    律有利於行為人者，適用最有利於行為人之法律；刑法第 2
    條第 1項定有明文。又「法律」變更比較時應就罪刑有關之
    共犯、未遂犯、連續犯、牽連犯、結合犯以及累犯加重、自
    首減輕、暨其他法定加減原因、與加減例等一切情形，綜其
    全部之結果，而為比較，再適用最有利於行為人之法律處斷
    。被告行為後法律已有變更，茲依上開規定比較適用如下：
(一)就罰金最低數額及加減部分：
    刑法第33條第 5款原規定：「罰金：一元以上。」，而刑法
    分則編各罪所定罰金之貨幣單位原為銀元，依現行法規所定
    貨幣單位折算新臺幣條例規定，銀元1元折算新臺幣3元，則
    修正前罰金最低數額應為新臺幣3元。刑法第33條第5款修正
    後改為：「罰金：新台幣一千元以上，以百元計算之。」，
    修正後罰金最低數額變更為新臺幣1000元。比較修正前後之
    規定，修正後刑法第33條第 5款所定罰金之最低數額，較修
    正前提高，自以修正前刑法第33條第 5款之規定有利於被告
    。又依修正前刑法第67條規定罰金加減者，其最高度及最低
    度同加減之，然依修正後刑法第68條規定罰金加減者，僅加
    減其最高度，此部分比較新舊法之規定，以修正前之刑法對
    被告有利。
(二)連續犯部分：
    修正前刑法第56條規定：「連續數行為而犯同一之罪名者，
    以一罪論。但得加重其刑至二分之一。」前開連續犯規定，
    修正施行後已經刪除，此雖非犯罪構成要件之變更，但顯已
    影響行為人刑罰之法律效果，自屬法律有變更。按連續犯本
    質上應屬數罪，僅係基於訴訟經濟或責任吸收原則之考量，
    而論以一罪，並加重其刑至二分之一。刑法修正後將連續犯
    規定刪除，已無連續犯規定可資適用，連續數行為，須以數
    罪併罰。修正前後，就被告之行為，顯有一次評價與多次評
    價之別，應以修正前之規定，較有利於被告。
(三)牽連犯部分：
    修正前刑法第55條規定：「一行為而觸犯數罪名，或犯一罪
    而其方法或結果之行為犯他罪名者，從一重處斷。」現修正
    為「一行為而觸犯數罪名者，從一重處斷。但不得科以較輕
    罪名所定最輕本刑以下之刑。」已將犯一罪其方法或結果之
    行為犯他罪名從一重處斷之牽連犯規定刪除。按牽連犯之犯
    罪行為及法益之侵害均係複數，修正後牽連犯之數行為，已
    無牽連犯從一重處斷之規定如資適用，須數罪併罰，亦以修
    正前刑法第55條規定，對於行為人較為有利。
(四)定執行刑部分：
    修正前刑法第51條規定：「數罪併罰，分別宣告其罪之刑，
    依左列各款定其應執行者：」，其中第 5款規定：「宣告多
    數有期徒刑者，於各刑中之最長期以上，各刑合併之刑期以
    下，定其刑期。但不得逾二十年。」；修正後刑法第51條第
    5款規定 ：「宣告多數有期徒刑者，於各刑中之最長期以上
    ，各刑合併之刑期以下，定其刑期。但不得逾三十年。」，
    裁判確定前犯數罪，其中一罪在刑法修正前犯者，仍有新舊
    法比較之問題（參見最高法院95年5月23日第8次刑事庭會議
    決議），本件被告所犯上開連續偽造有價證券罪係在刑法修
    正施行前所犯，參諸上開說明，仍應比較適用，比較結果，
    以修正前之規定較有利於行為人。
(五)想像競合犯部分：
    刑法第55條前段想像競合犯部分雖經修正，增訂「但不得科
    以較輕罪名所定最輕本刑以下之刑」，然該但書係科刑之限
    制，為法理之明文化，非屬法律之變更，應逕依裁判時第五
    15條規定論科，而無刑法第2條第1項規定之適用，附此敘明
    （最高法院95年11月7日95年第21次刑庭會議決議參照）。
(六)綜合上開各條文修正前後之比較結果，有關罰金最低數額、
    牽連犯及連續犯等適用，以修正前之規定對被告較為有利，
    是依刑法第2條第1項前段之規定，並參考上開說明，本件應
    適用行為時即修正前之刑法規定處斷。至刑法施行法第 1條
    之 1之規定，係在替代罰金罰鍰提高標準條例部分條文，且
    與適用罰金罰鍰提高標準條例之結果相同，對於被告而言並
    不生有利或不利之問題，僅係將貨幣單位由銀元改為新臺幣
    ，並非法律變更刑度之條文，當無須就新舊法加以比較，應
    逕適用之（臺灣高等法院暨所屬法院95年法律座談會刑事類
    提案第17號研討結果參照），附此敘明。
三、論罪科刑之理由：
(一)按依民間互助會之習慣，會員書寫之標單，通常僅書寫姓名
    及金額而已，由其內容實不足以明瞭其用意何在，必須依互
    助會之習慣或特約，始能瞭解係會員表示競標及標取會款之
    利息之證明，應屬刑法第220條第1項之準文書（以私文書論
    ）。次按行使偽造之有價證券以使人交付財物，本即含有詐
    欺之性質，如果所交付之財物，即係該證券本身之價值，其
    詐欺取財仍屬行使偽造有價證券之行為，不另論以詐欺取財
    罪；但如行使該偽造之有價證券，係供擔保或作為新債清償
    而借款，則其借款之行為，已屬行使偽造有價證券行為以外
    之另一行為，應再論以詐欺取財罪，並依牽連犯關係，從一
    重處斷(最高法院94年度臺上字5416號判決意旨參照)。被告
    意圖為自己不法之所有，而以如事實欄所載之方式先詐得會
    頭金後，再偽造如附表一編號1至4所示被冒標會員名義制作
    之標單，並持以行使參加競標，得標後致使不知情之活會會
    員陷於錯誤而繳交會款，且被告行使及偽造本票之目的係在
    擔保得標會員能依約按期繳交會款之用，故核其所為，係犯
    刑法第216條、第210條、第220條第1項之行使偽造私文書罪
    、同法第339條第1項之詐欺取財罪及刑法第201條第1項之偽
    造有價證券罪。再按民法債編於88年4月21日修正增訂第709
    條之 1至第709條之9合會專節，民法債編施行法並明定前開
    修正增訂條文自89年 5月5日起施行。依民法第709條之1第1
    項前段規定：「稱合會者，謂由會首邀集二人以上為會員，
    互約交付會款及標取合會金之契約。」足認合會契約之法律
    關係不僅存在於會首與會員之間，同時亦存在於各會員之間
    ，此與前開合會專節修法增訂前，實務見解均將合會性質定
    義為會員與會首間締結之契約，會員相互間除有特約外，不
    發生債權債務關係者迥異（最高法院67年台上字第3008號、
    63年台上字第1159號、49年台上字第1635號判例參照，前開
    3則判例業於91年 1月29日經最高法院91年度第1次民事庭會
    議決議不再援用）。又依民法第709條之7第 2項規定：「會
    首應於前項期限內（每期標會後三日內），代得標會員收取
    會款，連同自己之會款，於期滿之翌日前，交付得標會員。
    逾期未收取之會款，會首應代為給付。」準此，應認會員標
    得會款後，當期會款債權即由該得標會員享有，會首僅係依
    規定代得標會員收取會款，並對逾期未收取之會款，負代為
    給付之義務，故會首代得標會員向各會員收取會款，乃屬因
    法律或契約上之原因而持有得標會員之會款，其於持有期間
    變易原持有之意思而為不法所有之意思，即該當刑法第335
    條第 1項普通侵占罪之構成要件。核被告就會員己○○部分
    所為，係犯刑法第335條第 1項之普通侵占罪、同法第339條
    第1項之詐欺取財罪及刑法第201條第 1項之偽造有價證券罪
    ；就會員丁○○部分所為，係犯刑法第339條第1項之詐欺取
    財罪及同法第201條第1項之偽造有價證券罪。再被告先後利
    用不知情之不詳姓名印刻人員偽造「申○○ 」、「庚○○」
    、「卯○○」、「己○○」及「丁○○」等 5人印章之行為
    ，為間接正犯。又被告偽造上開如附表一所示被冒名會員署
    名之行為係偽造準私文書之部分行為，偽造被冒名會員（含
    指印）及己○○、林皇中之署名（含指印）及印文係偽造有
    價證券之部分行為，又其偽造標單之準私文書及有價證券後
    復持以行使冒標，偽造之低度行為又為行使之高度行為所吸
    收，另其行使偽造有價證券之低度行為，應為偽造之高度行
    為所吸收，均不另論罪。被告先後多次行使如附表一所示偽
    造準私文書、詐欺取財、行使如附表二編號 1至5、7至11、
    13至17、19至24、16至30、32至36、38至42、44至48所示有
    價證券犯行，分別時間緊接，手法相同，所犯各為構成要件
    相同之罪，均顯係基於概括犯意為之，皆為連續犯，應依修
    正前刑法第56條之規定，各論以一罪，並均加重其刑。又其
    冒用上開如附表一各會員名義偽造標單，持以冒標之犯行，
    係以一個冒標之詐術行為，使冒標該次之各活會會員均陷於
    錯誤而交付會款，係一行為觸犯數詐欺罪名，為想像競合犯
    ，應從一重處斷。被告就丁○○部分，以一行為同時犯偽造
    有價證券罪、詐欺取財罪，係以一行為同時犯二罪名，為想
    像競合犯，應依刑法第55條從一重依偽造有價證券罪處斷。
    又被告前揭連續行使偽造準私文書犯行、連續詐欺取財、連
    續偽造有價證券及侵占犯行，有方法、目的之牽連關係，則
    應依修正前刑法第55條牽連犯之規定，從一重之連續偽造私
    文書罪處斷。又被告所犯之連續偽造有價證券罪、偽造有價
    證券罪（丁○○部分），犯意個別，行為互殊，應予分論併
    罰，公訴人認為連續偽造有價證券罪、偽造有價證券罪有連
    續犯裁判上一罪關係，顯有誤會，應予更正。公訴意旨就會
    員己○○之侵占犯行部分，雖未敘及，惟依上述此部分與被
    訴偽造有價證券部分有連續犯裁判上一罪關係，自為起訴效
    力所及，本院當應併予論究。
(二)又刑之量定，為求個案裁判之妥當性，法律固賦予法院裁量
    權，但此項裁量權之行使，除應依刑法第57條規定，審酌行
    為人及其行為等一切情狀，為整體之評價，並應顧及比例原
    則，俾使罪刑均衡，輕重得宜，以契合社會之法律感情。又
    刑法第59條規定犯罪之情狀可憫恕者，得酌量減輕其刑，其
    所謂「犯罪之情狀」，與同法第57條規定科刑時應審酌之一
    切情狀，並非有截然不同之領域，於裁判上酌減其刑時，應
    就犯罪一切情狀（包括第57條所列舉之10款事項），予以全
    盤考量，審酌其犯罪有無可憫恕之事由（即有無特殊之原因
    與環境，在客觀上足以引起一般同情，以及宣告法定低度刑
    ，是否猶嫌過重等等），以為判斷（最高法院95年度臺上字
    第6157號判決意旨參照）。查被告偽造有價證券之行為，固
    值非難，惟被告犯罪之動機係因迫於一時之財務壓力，急於
    取得資金供週轉之用，且被告於犯罪後一再表示悔意，且與
    告訴人辰○○及被害人壬○○、乙○○、巳○○及癸○○等
    人於本院審理期間業已達成和解，並有本院調解程序筆錄及
    和解書各1紙在卷可憑（見本院卷第 16頁、第47頁）。而刑
    法第201條第1項之偽造有價證券罪法定刑為 3年以上10年以
    下有期徒刑，縱使僅判處法定最低刑度，似猶嫌過重，顯有
    情輕法重之情形，況被告若因此入監服刑，亦將影響到告訴
    人及被害人未來得依和解契約按期受償之機會，對告訴人及
    被害人亦有不利，從而，被告之犯行在客觀上尚足以引起一
    般同情，其情狀即堪憫恕，本院認為處以法定最輕刑度仍嫌
    過重，爰依刑法第59條規定，酌量減輕其刑。
(三)爰審酌被告前無犯罪紀錄，素行尚佳，有臺灣高等法院被告
    前案紀錄表 1紙在卷可稽，僅因個人急需現金週轉，遽爾破
    壞社會交易安全及金融秩序，所生危害非淺，惟念其犯罪後
    坦承犯行，態度良好，且其偽造之有價證券亦尚未流通於市
    面，對社會之危害尚輕等一切情狀，量處如主文所示之刑，
    以示懲儆。又按被告行為後，刑法第74條關於緩刑之規定亦
    經修正，惟我國緩刑係採刑之執行暫緩制（而非刑之宣告暫
    緩制），故緩刑規定，性質上應屬刑之執行事項的規範，並
    非行為可罰性之規範，無新刑法第2條第1項之適用餘地，應
    逕適用裁判時之法律即可，此部分並無新舊法比較適用之問
    題，合先敘明。查被告未曾受有期徒刑以上刑之宣告，因一
    時失慮，偶罹刑典，經此偵審程序及刑之宣告等教訓，以暫
    不執行為適當，爰依刑法第74條第1項第1款規定，併予宣告
    緩刑5年，以啟自新。再按犯罪在中華民國96年4月24日以前
    者，除本條例另有規定外，有期徒刑、拘役或罰金，減其刑
    期或金額2分之1，中華民國96年罪犯減刑條例第2條第1項第
    3款定有明文。經查，本件被告95年 7月5日偽造有價證券犯
    行，係於96年 4月24日之前，且核無同條例所定不予減刑之
    情形，茲依同條例第2條第 1項第3款規定，減其刑期2分之1
    ，並依修正前刑法第51條第 5款規定，定其應執行之刑。至
    被告於95年7月以前之偽造與交付本票之犯行，雖在96年4月
    24日之前，惟宣告刑已逾1年6月，依該條例第3條第1項第15
    款規定，尚不得減刑，附此敘明。
(四)刑法第 219條規定：「偽造之印章、印文或署押，不問屬於
    犯人與否，沒收之。」係採絕對沒收主義，用保公共信用之
    維護，法院對此有害信用之文物，不問有無扣押在案，除能
    證明已經滅失者外，均應諭知沒收，並無審酌裁量之餘地。
    此屬刑法第38條第1項第2款、第3款、第3項所採職權沒收主
    義規定之特別規定，於競合時，自應優先適用特別規定（最
    高法院九十四年度臺上四五五六號判決參照），又偽造之有
    價證券，不論屬於犯人與否，沒收之，同法第 205條亦有規
    定。故被告偽造如附表三各編號之印章各 1枚，雖未扣案，
    但無證據證明已經滅失，均應依刑法第 219條規定宣告沒收
    。另被告偽造如附表二所示之本票（被害人己○○陳稱未取
    得任何其他得標會員之本票），屬於偽造之有價證券，雖均
    未扣案，但無證據證明業已滅失，應依刑法第 205條之規定
    宣告沒收。另被告偽簽他人之姓名並按指印，該指印同為代
    表被冒用者之姓名，作用及效力與署押無異，亦屬署押之一
    種（參照臺灣高等法院84年11月16日84年度法律座談會）。
    故如附表二各編號所示本票上偽造之署押（含指印）及印文
    ，係屬偽造本票之一部分，該偽造之本票49紙既已宣告沒收
    ，自無庸再對其上之偽造署押、印文為沒收之諭知。又被告
    所偽造之標單，均未據告訴人及被告提出扣案，且核與一般
    民間合會之習慣，標單通常係於每次開標完後，當場將標單
    撕毀或丟棄，故堪認該標單已滅失，故不另為沒收之諭知，
    再該標單上偽造之被冒名會員之署押，自亦不為沒收之諭知
    ，均附此敘明。
據上論斷，應依刑事訴訟法第229條第1項前段，刑法第2條第1項
前段、（修正前）刑法第 56條、刑法第216條、第210條、第220
條第1項、第335條第1項、第339條第 1項、第201條第1項、第55
條、（修正前）第55條後段、（修正前）第51條第 5款、第59條
、第74條第1項第1款、第205條、第219條，刑法施行法第1條之1
，中華民國96年罪犯減刑條例第2條第1項第3款、第7條、第11條
，判決如主文。
本案經檢察官戊○○到庭執行職務。
中    華    民    國    98    年    11    月    24    日
                  刑事第二庭審判長法  官  李水源
                                  法  官  林拔群
                                  法  官  蔡慧雯
以上正本證明與原本無異。
如不服本判決應於收受送達後10日內向本院提出上訴書狀，並應
敘述具體理由；其未敘述上訴理由者，應於上訴期間屆滿後20日
內向本院補提理由書（均須按他造當事人之人數附繕本）。「切
勿逕送上級法院」。告訴人或被害人對於本判決如有不服，請書
具不服之理由狀，請求檢察官上訴者，其上訴期間之計算係以檢
察官收受判決正本之日期為準。
                                  書記官  林慧芬
中    華    民    國    98    年    12    月    10    日
附錄本案論罪科刑法條全文：
中華民國刑法第216條
（行使偽造變造或登載不實之文書罪）
行使第210條至第215條之文書者，依偽造、變造文書或登載不實
事項或使登載不實事項之規定處斷。
中華民國刑法第210條
（偽造變造私文書罪）
偽造、變造私文書，足以生損害於公眾或他人者，處5年以下有
期徒刑。
中華民國刑法第220條
（準文書）
在紙上或物品上之文字、符號、圖畫、照像，依習慣或特約，足
以為表示其用意之證明者，關於本章及本章以外各罪，以文書論
。
錄音、錄影或電磁紀錄，藉機器或電腦之處理所顯示之聲音、影
像或符號，足以為表示其用意之證明者，亦同。
中華民國刑法第339條
(普通詐欺罪）
意圖為自己或第三人不法之所有，以詐術使人將本人或第三人之
物交付者，處5年以下有期徒刑、拘役或科或併科1千元以下罰金
。
以前項方法得財產上不法之利益或使第三人得之者，亦同。前二
項之未遂犯罰之。
中華民國刑法第201條
（有價證券之偽造變造與行使罪）
意圖供行使之用，而偽造、變造公債票、公司股票或其他有價證
券者，處3年以上10年以下有期徒刑，得併科3千元以下罰金。
行使偽造、變造之公債票、公司股票或其他有價證券，或意圖供
行使之用，而收集或交付於人者，處1年以上7年以下有期徒刑，
得併科3千元以下罰金。
中華民國刑法第335條
（普通侵占罪）
意圖為自己或第三人不法之所有，而侵占自己持有他人之物者，
處5年以下有期徒刑、拘役或科或併科1千元以下罰金。
前項之未遂犯罰之。
附表一：
冒標期間：96年2月5日第2會即第2次開標起至96年5月5日第5會
          即第4次開標止，含會首共計17會）
┌──┬─────┬─────┬─────┬───────┐
│編號│ 冒標時間 │ 被冒標人 │ 得標標息 │詐取金額（新臺│
│    │          │          │（新臺幣）│幣）          │
├──┼─────┼─────┼─────┼───────┤
│ 1  │96年2月5日│  庚○○  │ 1,800元  │扣除會首、虛列│
│    │          │          │          │人頭6人，共詐 │
│    │          │          │          │取活會10會，共│
│    │          │          │          │計82,000元【8,│
│    │          │          │          │200×10＝82,00│
│    │          │          │          │0 】          │
├──┼─────┼─────┼─────┼───────┤
│ 2  │96年3月5日│  卯○○  │ 3,000元  │扣除會首、虛列│
│    │          │          │          │人頭 6人，共詐│
│    │          │          │          │取活會 9會（其│
│    │          │          │          │中丁○○因未繳│
│    │          │          │          │合會款），共計│
│    │          │          │          │63,000元【7,00│
│    │          │          │          │0×9＝63,000】│
├──┼─────┼─────┼─────┼───────┤
│ 3  │96年4月5日│  申○○  │ 3,000元  │扣除會首、虛列│
│    │          │          │          │人頭6人，共詐 │
│    │          │          │          │取活會9會（其 │
│    │          │          │          │中丁○○因未繳│
│    │          │          │          │合會款），共計│
│    │          │          │          │63,000元【7,00│
│    │          │          │          │0×9＝63,000】│
├──┼─────┼─────┼─────┼───────┤
│ 4  │96年5月5日│ 丙○○○ │ 3,000元  │扣除會首、虛列│
│    │          │          │          │人頭6人，共詐 │
│    │          │          │          │取活會9會（其 │
│    │          │          │          │中丁○○因未繳│
│    │          │          │          │合會款），共計│
│    │          │          │          │63,000元【7,00│
│    │          │          │          │0×9＝63,000】│
├──┴─────┴─────┴─────┴───────┤
│說明：                                                  │
│被告冒用上列4人之名義跟會、冒標，共計詐取271,000元      │
│連同會頭金及己○○、丁○○部分，共計詐取494,500元       │
└────────────────────────────┘
附表二：（本票共43張、署名43枚、印文35枚、捺印8枚）
┌──┬───┬────┬────┬────────┬─────┬─────┬────────┐
│編號│執票人│本票票號│ 發票人 │偽造之署名/捺印/│  發票日  │ 票面金額 │ 備註           │
│    │      │        │        │印文            │          │（新臺幣）│                │
├──┼───┼────┼────┼────────┼─────┼─────┼────────┤
│ 1  │巳○○│CH360220│ 庚○○ │署名、印文各1 枚│95年2月5日│  1萬元   │                │
├──┼───┼────┼────┼────────┼─────┼─────┼────────┤
│ 2  │巳○○│CH590138│ 卯○○ │署名、印文各1枚 │95年3月5日│  1萬元   │                │
├──┼───┼────┼────┼────────┼─────┼─────┼────────┤
│ 3  │巳○○│CH590149│ 申○○ │署名、印文各1枚 │95年4月5日│  1萬元   │                │
├──┼───┼────┼────┼────────┼─────┼─────┼────────┤
│ 4  │巳○○│TH083911│丙○○○│署名、捺印各1枚 │95年5月5日│  1萬元   │                │
├──┼───┼────┼────┼────────┼─────┼─────┼────────┤
│ 5  │巳○○│CH671382│ 己○○ │署名、印文各1枚 │95年6月5日│  1萬元   │                │
├──┼───┼────┼────┼────────┼─────┼─────┼────────┤
│ 6  │巳○○│CH671396│ 丁○○ │署名、印文各1枚 │95年7月5日│  1萬元   │                │
├──┼───┼────┼────┼────────┼─────┼─────┼────────┤
│ 7  │乙○○│CH360217│ 庚○○ │署名、印文各1枚 │95年2月5日│  1萬元   │                │
├──┼───┼────┼────┼────────┼─────┼─────┼────────┤
│ 8  │乙○○│CH590133│ 卯○○ │署名、印文各1枚 │95年3月5日│  1萬元   │                │
├──┼───┼────┼────┼────────┼─────┼─────┼────────┤
│ 9  │乙○○│CH590150│ 申○○ │署名、印文各1枚 │95年4月5日│  1萬元   │                │
├──┼───┼────┼────┼────────┼─────┼─────┼────────┤
│ 10 │乙○○│TH083914│丙○○○│署名、捺印各1枚 │95年5月5日│  1萬元   │                │
├──┼───┼────┼────┼────────┼─────┼─────┼────────┤
│ 11 │乙○○│CH671384│ 己○○ │署名、印文各1枚 │95年6月5日│  1萬元   │                │
├──┼───┼────┼────┼────────┼─────┼─────┼────────┤
│ 12 │乙○○│CH671399│ 丁○○ │署名、印文各1枚 │95年7月5日│  1萬元   │                │
├──┼───┼────┼────┼────────┼─────┼─────┼────────┤
│ 13 │辰○○│CH577826│ 庚○○ │署名、印文各1枚 │95年2月5日│  1萬元   │                │
├──┼───┼────┼────┼────────┼─────┼─────┼────────┤
│ 14 │辰○○│CH590131│ 卯○○ │署名、印文各1枚 │95年3月5日│  1萬元   │                │
├──┼───┼────┼────┼────────┼─────┼─────┼────────┤
│ 15 │辰○○│CH590146│ 申○○ │署名、印文各1枚 │95年4月5日│  1萬元   │                │
├──┼───┼────┼────┼────────┼─────┼─────┼────────┤
│ 16 │辰○○│TH083915│丙○○○│署名、捺印各1枚 │95年5月5日│  1萬元   │                │
├──┼───┼────┼────┼────────┼─────┼─────┼────────┤
│ 17 │辰○○│CH797451│ 己○○ │署名、捺印各1枚 │95年6月5日│  1萬元   │                │
├──┼───┼────┼────┼────────┼─────┼─────┼────────┤
│ 18 │辰○○│CH671398│ 丁○○ │署名、印文各1枚 │95年7月5日│  1萬元   │                │
├──┼───┼────┼────┼────────┼─────┼─────┼────────┤
│ 19 │丁○○│        │ 庚○○ │署名、印文各1枚 │95年2月5日│  1萬元   │                │
├──┼───┼────┼────┼────────┼─────┼─────┼────────┤
│ 20 │癸○○│        │ 庚○○ │署名、印文各1枚 │95年2月5日│  1萬元   │                │
├──┼───┼────┼────┼────────┼─────┼─────┼────────┤
│ 21 │癸○○│        │ 卯○○ │署名、印文各1枚 │95年3月5日│  1萬元   │                │
├──┼───┼────┼────┼────────┼─────┼─────┼────────┤
│ 22 │癸○○│        │ 申○○ │署名、印文各1枚 │95年4月5日│  1萬元   │                │
├──┼───┼────┼────┼────────┼─────┼─────┼────────┤
│ 23 │癸○○│        │丙○○○│署名、捺印各1枚 │95年5月5日│  1萬元   │                │
├──┼───┼────┼────┼────────┼─────┼─────┼────────┤
│ 24 │癸○○│        │ 己○○ │署名、印文各1枚 │95年6月5日│  1萬元   │                │
├──┼───┼────┼────┼────────┼─────┼─────┼────────┤
│ 25 │癸○○│        │ 丁○○ │署名、印文各1枚 │95年7月5日│  1萬元   │                │
├──┼───┼────┼────┼────────┼─────┼─────┼────────┤
│ 26 │寅○○│CH360223│ 庚○○ │署名、印文各1枚 │95年2月5日│  1萬元   │票號與子○○相同│
├──┼───┼────┼────┼────────┼─────┼─────┼────────┤
│ 27 │寅○○│CH590136│ 卯○○ │署名、印文各1枚 │95年3月5日│  1萬元   │票號與子○○相同│
├──┼───┼────┼────┼────────┼─────┼─────┼────────┤
│ 28 │寅○○│TH083902│ 申○○ │署名、印文各1枚 │95年4月5日│  1萬元   │票號與子○○相同│
├──┼───┼────┼────┼────────┼─────┼─────┼────────┤
│ 29 │寅○○│TH083916│丙○○○│署名、捺印各1枚 │95年5月5日│  1萬元   │票號與子○○相同│
├──┼───┼────┼────┼────────┼─────┼─────┼────────┤
│ 30 │寅○○│CH671376│ 己○○ │署名、印文各1枚 │95年6月5日│  1萬元   │票號與子○○相同│
├──┼───┼────┼────┼────────┼─────┼─────┼────────┤
│ 31 │寅○○│CH671400│ 丁○○ │署名、印文各1枚 │95年7月5日│  1萬元   │票號與子○○相同│
├──┼───┼────┼────┼────────┼─────┼─────┼────────┤
│ 32 │壬○○│        │ 庚○○ │署名、印文各1枚 │95年2月5日│  1萬元   │                │
├──┼───┼────┼────┼────────┼─────┼─────┼────────┤
│ 33 │壬○○│        │ 卯○○ │署名、印文各1枚 │95年3月5日│  1萬元   │                │
├──┼───┼────┼────┼────────┼─────┼─────┼────────┤
│ 34 │壬○○│        │ 申○○ │署名、印文各1枚 │95年4月5日│  1萬元   │                │
├──┼───┼────┼────┼────────┼─────┼─────┼────────┤
│ 35 │壬○○│        │丙○○○│署名、捺印各1枚 │95年5月5日│  1萬元   │                │
├──┼───┼────┼────┼────────┼─────┼─────┼────────┤
│ 36 │壬○○│        │ 己○○ │署名、印文各1枚 │95年6月5日│  1萬元   │                │
├──┼───┼────┼────┼────────┼─────┼─────┼────────┤
│ 37 │壬○○│        │ 丁○○ │署名、印文各1枚 │95年7月5日│  1萬元   │                │
├──┼───┼────┼────┼────────┼─────┼─────┼────────┤
│ 38 │辛○○│        │ 庚○○ │署名、印文各1枚 │95年2月5日│  1萬元   │                │
├──┼───┼────┼────┼────────┼─────┼─────┼────────┤
│ 39 │辛○○│        │ 卯○○ │署名、印文各1枚 │95年3月5日│  1萬元   │                │
├──┼───┼────┼────┼────────┼─────┼─────┼────────┤
│ 40 │辛○○│        │ 申○○ │署名、印文各1枚 │95年4月5日│  1萬元   │                │
├──┼───┼────┼────┼────────┼─────┼─────┼────────┤
│ 41 │辛○○│        │丙○○○│署名、捺印各1枚 │95年5月5日│  1萬元   │                │
├──┼───┼────┼────┼────────┼─────┼─────┼────────┤
│ 42 │辛○○│        │ 己○○ │署名、印文各1枚 │95年6月5日│  1萬元   │                │
├──┼───┼────┼────┼────────┼─────┼─────┼────────┤
│ 43 │辛○○│        │ 丁○○ │署名、印文各1枚 │95年7月5日│  1萬元   │                │
├──┼───┼────┼────┼────────┼─────┼─────┼────────┤
│ 44 │子○○│CH360223│ 庚○○ │署名、印文各1枚 │95年2月5日│  1萬元   │票號與寅○○相同│
├──┼───┼────┼────┼────────┼─────┼─────┼────────┤
│ 45 │子○○│CH590136│ 卯○○ │署名、印文各1枚 │95年3月5日│  1萬元   │票號與寅○○相同│
├──┼───┼────┼────┼────────┼─────┼─────┼────────┤
│ 46 │子○○│TH083902│ 申○○ │署名、印文各1枚 │95年4月5日│  1萬元   │票號與寅○○相同│
├──┼───┼────┼────┼────────┼─────┼─────┼────────┤
│ 47 │子○○│TH083916│丙○○○│署名、捺印各1枚 │95年5月5日│  1萬元   │票號與寅○○相同│
├──┼───┼────┼────┼────────┼─────┼─────┼────────┤
│ 48 │子○○│CH671376│ 己○○ │署名、印文各1枚 │95年6月5日│  1萬元   │票號與寅○○相同│
├──┼───┼────┼────┼────────┼─────┼─────┼────────┤
│ 49 │子○○│CH671400│ 丁○○ │署名、印文各1枚 │95年7月5日│  1萬元   │票號與寅○○相同│
└──┴───┴────┴────┴────────┴─────┴─────┴────────┘
附表三：（偽造之印章5枚）
┌──┬──────────┬───┬───┐
│編號│    物品名稱        │ 數量 │ 備註 │
├──┼──────────┼───┼───┤
│ 1  │偽造之「庚○○」印章│ 1枚  │未扣案│
├──┼──────────┼───┼───┤
│ 2  │偽造之「卯○○」印章│ 1枚  │未扣案│
├──┼──────────┼───┼───┤
│ 3  │偽造之「申○○」印章│ 1枚  │未扣案│
├──┼──────────┼───┼───┤
│ 4  │偽造之「己○○」印章│ 1枚  │未扣案│
├──┼──────────┼───┼───┤
│ 5  │偽造之「丁○○」印章│ 1枚  │未扣案│
└──┴──────────┴───┴───┘


司法院資訊處製作；財團法人民間司法改革基金會備份。
